【裁判字號】    99,台上,6030
【裁判日期】    990930
【裁判案由】    違反貪污治罪條例等罪
【裁判全文】
最高法院刑事判決            九十九年度台上字第六０三０號
上  訴  人  丙○○
            丁○○
上 列一 人
選任辯護人  林  凱律師
上  訴  人  甲○○  男民國○○年○月○○日生
                    身分證統一編號：Ｚ000000000
                    住台灣省台北縣新店市○○街9巷12號
選任辯護人  牛湄湄律師
上  訴  人  乙○○  男民國○○年○月○○日生
                    身分證統一編號：Ｚ000000000
                    住台灣省屏東縣內埔鄉○○村○○路38巷
                    18號
                    居台北市○○○路○段517號4樓
            己○○  男民國○○年○○月○○日生
                    身分證統一編號：Ｚ000000000
                    住台灣省台中市北屯區○○○街20巷8號
            戊○○  男民國○○年○月○○日生
                    身分證統一編號：Ｚ000000000
                    住台灣省台北縣深坑鄉○○路○段147號3
                    樓
上列上訴人等因違反貪污治罪條例等罪案件，不服台灣高等法院
中華民國九十八年一月十三日第二審更審判決（九十六年度上更
(二)字第六一二號，起訴案號：台灣士林地方法院檢察署九十年度
偵字第五九一六號、第六三一九號、第七三五０號、第七八五三
號、第八０二六號），提起上訴，本院判決如下：
    主  文
原判決關於丙○○、丁○○、甲○○、乙○○部分均撤銷，發回
台灣高等法院。
其他上訴駁回。
    理  由
一、撤銷發回（丙○○、丁○○、甲○○、乙○○）部分：
本件原判決撤銷第一審關於上訴人丙○○、丁○○、乙○○之科
刑判決及關於論處上訴人甲○○公務員藉勢勒索財物罪刑（甲○
○另被訴侵占非公用財物部分，業經第一審判決無罪確定）之判
決，改判論處丙○○、丁○○、甲○○、乙○○共同連續依據法
令從事公務之人員，對於職務上之行為收受賄賂罪刑（丙○○處
有期徒刑捌年，褫奪公權伍年；丁○○處有期徒刑柒年陸月，褫
奪公權肆年；甲○○處有期徒刑捌年陸月，褫奪公權伍年；乙○
○處有期徒刑年捌月，褫奪公權年）；固非無見。
惟查：（一）刑事訴訟法第一百五十六條第二項規定：被告或共
犯之自白，不得作為有罪判決之唯一證據，仍應調查其他必要之
證據，以察其是否與事實相符。立法旨意乃在防範被告或共犯自
白之虛擬，致與真實不符，故對自白在證據上之價值加以限制，
明定須藉補強證據以擔保其真實性。原判決於事實欄一認定丙○
○先後任台北縣政府消防局第四大隊汐止分隊（下稱汐止分隊）
及社后分隊（下稱社后分隊）小隊長兼代理分隊長；丁○○亦先
後任職於汐止分隊、社后分隊，負責對轄區內之八大行業各類場
所消防安全設備之設置、維護及檢修之檢查業務，均係依據法令
從事公務之人員。詎丙○○與丁○○共同基於職務上之行為收受
賄賂之概括犯意聯絡，自民國八十六年中秋節（八十六年九月十
六日）前至八十九年端午節（八十九年六月六日）前向轄區內各
類場所各商家、大樓管理委員會暗示每年三節（春節、端午節、
中秋節），須送「加菜金」、「慰問金」予各該分隊，否則消防
安檢將有不利，致轄區內之東方科學園區大樓住戶管理委員會（
下稱東科管委會）、好家園餐廳、王牌保齡球館、力大保齡球館
、綽號「海水」者與其友人所經營之二家茶室等各交付新台幣（
下同）五千元至三萬元不等予丙○○或丁○○（詳如原判決附表
「下稱附表」一編號一至九所示）等情；又丙○○於八十九年中
秋節（八十九年九月十二日）前及九十年春節（九十年一月二十
四日）前，續基於概括之犯意，向力大保齡球館、綽號「海水」
者與其友人所經營之二家茶室各收取一萬元之賄款（詳如附表一
編號十、十一所載）等情（原判決正本第三頁至第四頁）；於理
由欄係以丙○○、丁○○二人之自白、汐止分隊隊員李治豪、證
人即東科管委會人員陸培松、好家園餐廳負責人黃景華、世運保
齡球館負責人李炳輝之證述而憑為上開認定（原判決正本第十三
頁至第十九頁）。但依卷內資料，證人李炳輝於偵查中係證稱：
「丁○○曾經去討過規費，並說王牌、力大保齡球館業者都有交
，伊說世運保齡球館是合法經營而拒絕給錢，其亦問過王牌保齡
球館林經理，林經理說生意要作，逢年過節要送」等語（偵字第
五九一六號卷(二)第一六三頁至第一六四頁）。上開證述，倘屬非
虛，關於力大保齡球館部分，李炳輝似聽聞丁○○之告知，核其
此部分之證述，係與丁○○之自白具同質性，而證人即力大保齡
球館之負責人程方佑於第一審證稱：汐止分隊、社后分隊並未向
力大保齡球館要過「加菜金」等語（第一審卷(三)第二二九頁）；
則關於向力大保齡球館收取賄款部分，似僅有丙○○、丁○○之
自白；又關於向綽號「海水」者與其友人所經營之二家茶室收取
賄款部分，證人黃海水於法務部調查局台北縣調查站（下稱台北
縣調查站）詢問及偵查中證稱：其所開設之茶室三節並無送禮給
汐止分隊、社后分隊等語（同上偵查卷(一)第三二頁背面、卷(三)
第十八頁）。倘屬無訛，此部分似亦僅有丙○○、丁○○之自白
；則其等關於向力大保齡球館、綽號「海水」者與其友人所經營
之二家茶室收取賄款部分之自白，如何得認與事實相符而可採信
？本院第二次發回時已有指明，原判決未深入究明，遽為此部分
不利丙○○、丁○○之認定，自嫌速斷。（二）有罪之判決書，
其所記載之事實及理由，前後必須互相一致，且須與卷內資料相
符，否則即屬理由矛盾，其判決當然違背法令。原判決於事實欄
四認定甲○○於八十七年七月台北縣政府消防局第四大隊（下稱
第四大隊）成立時，任副大隊長代理大隊長（八十九年四月真除
），負責規劃、指揮、管制、督導及考核所轄汐止、社后、金山
等十六個分隊之勤務執行實施與人事考核；乙○○係第四大隊之
隊員，二人均為依據法令從事公務之人員。甲○○自八十七年七
月起，竟基於職務上行為收受賄賂之概括犯意，放出須按三節送
錢給大隊長，否則平日勤務考核與人事考績將受不利影響之風聲
，並於八十八年中秋節前指使乙○○在第四大隊隊部，向前來洽
公之第四大隊金山分隊（下稱金山分隊）代理分隊長張國隆傳話
稱：「大隊長要應付，你們金山分隊轄區較小，出一萬元」等語
，張國隆乃於八十八年中秋節送一萬元至金山分隊交予乙○○轉
交甲○○；又於八十九年三節及九十年春節各送一萬元賄款計五
萬元予甲○○，其中乙○○至少代收二次等情（原判決正本第五
頁至第六頁）。但原判決於事實欄係認定甲○○於八十八年中秋
節前，指示乙○○向張國隆傳話，於理由欄則說明：「張國隆證
稱：『（你們分隊對此事如何處理上貢之事？）剛開始也是聽聽
，沒有處理，後來有一次乙○○把我叫到旁邊說大隊長要應付，
說我們小隊比較單純只要一萬元』、『應該是八十八年端午節前
』」（原判決正本第二十二頁）。就乙○○係於八十八年端午節
前或中秋節前告知張國隆要送一萬元賄款，其事實認定與理由說
明前後不一，已有判決理由矛盾之違法。又張國隆於偵查中證稱
：「第一次送是端午節或中秋節，我不記得，只記得乙○○向我
說後，第一個節日我就有送」等語（同上偵查卷(三)第一一三頁背
面）；倘屬非虛，原判決既於理由欄內採信張國隆於第一審所證
，乙○○係於八十八年端午節前即告知要送錢予甲○○，卻於事
實欄認定張國隆係於同年中秋節始送賄款，亦與上開張國隆於偵
查中之供述不符，同有理由矛盾之違法。實情如何？此攸關乙○
○、甲○○收受賄款金額之認定，原判決未予釐清，遽行判決，
亦嫌速斷。（三）依原判決事實欄四之認定，乙○○係依甲○○
之指示向張國隆告知要金山分隊三節各送賄款一萬元予甲○○，
嗣張國隆先後於八十八年中秋節至九十年春節三節各送一萬元賄
款計五萬元予甲○○，其中有三萬元係交由乙○○轉交甲○○等
情；因而論處乙○○共同連續依據法令從事公務之人員，對於職
務上之行為收受賄賂罪刑。但原判決於事實欄四，僅記載：「八
十八年中秋節前，甲○○復指使乙○○在第四大隊隊部，向前來
洽公之金山分隊代理分隊長張國隆傳話……張國隆知悉後……以
行賄意思，送至第四大隊交予知情之乙○○代收，再轉交甲○○
……另張國隆亦分別於八十九年春節、端午、中秋三大節日各送
一萬元予甲○○（乙○○最少出面代收二次）；復於九十年春節
前，親自在大隊部收受張國隆所交付之一萬元」等情（原判決正
本第五頁至第六頁）。就乙○○收受張國隆三萬元，是否係基於
概括之犯意為之，於事實欄並未予明白認定，致其理由之說明，
失其依據，自非適法。綜上，應認原判決關於丙○○、丁○○、
甲○○、乙○○部分仍有撤銷發回之原因。原判決其他有裁判上
一罪關係部分，基於審判不可分原則，應一併發回。
二、上訴駁回（己○○、戊○○）部分：
按刑事訴訟法第三百七十七條規定：上訴於第三審法院，非以判
決違背法令為理由不得為之；是提起第三審上訴，應以原判決違
背法令為理由，係屬法定要件；如果上訴理由書狀並未依據卷內
訴訟資料具體指摘原判決不適用何種法則或如何適用不當，或所
指摘原判決違法情事顯與法律規定得為第三審上訴理由之違法情
形不相適合時，均應認其上訴為違背法律上之程式，予以駁回。
本件原判決撤銷第一審關於諭知上訴人己○○無罪之判決及關於
上訴人戊○○之科刑判決（第一審祇論戊○○一罪，原判決主文
贅載「公務員藉勢勒索財物，故為搬運罪」等字），改判論處己
○○連續依據法令從事公務之人員，對於職務上之行為收受賄賂
罪刑（處有期徒刑貳年，褫奪公權參年，緩刑肆年）；論處戊○
○依據法令從事公務之人員，明知因對於職務上之行為收受賄賂
罪所得之財物，故為收受罪刑（處有期徒刑壹年，褫奪公權參年
，緩刑參年）；已詳敘其調查證據之結果及證據取捨並認定事實
之理由；所為論斷，均有卷存證據資料可資覆按。從形式上觀察
，原判決並無違背法令之情形。己○○上訴意旨略以：證人陸培
松、曹晉魁均證稱己○○於收受「加菜金」時有推託之意等語，
又證人即汐止分隊隊員范成羽、陳榮輝、林信富均證稱己○○有
告知東科管委會致贈「加菜金」，並徵詢其等應如何處理該款，
且將上繳甲○○二萬五千元後之餘款五千元全數交由隊部作公務
便當飲料費用等語，原判決並無積極事證證明己○○係基於收受
賄賂之犯意收取款項，竟為己○○不利之認定，且就上開有利己
○○之證據未說明不採納之理由，自有違法等語。戊○○上訴意
旨略以：丙○○每年按三節上繳四萬元給甲○○，其邀約戊○○
代表汐止分隊一同上繳五萬元，係為減輕本身負擔，且丙○○於
原審供稱：「不可能由其代戊○○出賄款」等語，則其應無提供
五萬元偕同戊○○一起上繳甲○○之理；又證人陳彩鳳證稱：「
八十八年九月二十二日戊○○向其要二萬五千元，說中秋節要包
紅包給大隊長」等語，原判決就上開有利戊○○之證據未說明不
足採納之理由，有理由不備之違法等語。
惟查：原判決依憑己○○之自白，證人即東科管委會人員陸培松
、曹晉魁及汐止分隊隊員范成羽、陳榮輝、林信富於第一審之證
述，東科管委會之報支申請單與傳票等證據資料，於理由欄詳敘
認定己○○有原判決事實欄所載之連續依據法令從事公務之人員
，對於職務上之行為收受賄賂犯行之理由；另依憑戊○○於偵查
中之自白，證人丙○○於偵查中及第一審之證述，於理由欄詳敘
認定戊○○有原判決事實欄所載之從事公務之人員，明知因對於
職務上之行為收受賄賂罪所得之財物，故為收受犯行之理由，對
於戊○○否認上開犯罪所辯：不知與丙○○所繳之款項何來，係
因誤信律師所言，如陳述款項係自己拿出來的，會構成行賄罪，
始於偵查中為不實之自白云云，認如何與事實不符而非可採等情
，加以指駁。經核俱與卷內資料相符，原判決採證認事，並無違
誤。復按：（一）原判決於理由欄已說明其認定己○○有連續向
東科管委會收受六萬元賄款犯行之理由，至陸培松、曹晉魁雖均
證稱己○○於收受款項時有推託之意等語，范成羽、陳榮輝、林
信富證稱己○○有告知東科管委會致贈加菜金及將上繳甲○○後
所餘款項供作隊部公務便當等費用等語，均不能推翻原判決所為
己○○有上開犯行之認定，上開證人等之證述，並非有利於己○
○，原判決未特別於理由內予以說明，難謂有理由不備之違法。
（二）同一證人先後所為相異之證述，事實審法院採用其某一內
容之證述，自有捨棄與此相異內容證述之意，此為證據取捨之當
然結果。原判決於理由欄已詳為說明戊○○於偵查中自白其知悉
丙○○持有之款項係向商家收取之賄款，仍應丙○○之邀而一同
以汐止分隊及社后分隊名義交付賄款予甲○○，如何與丙○○於
偵查中及第一審證述相符而足以採信之理由，原判決既採信丙○
○於偵查中及第一審之證言而為上開認定，當然捨棄丙○○於原
審所為其不可能代戊○○出二萬五千元賄款之證述，原判決就丙
○○於原審之上開證述，雖未於理由內說明如何不足以採納，尚
難謂有理由不備之違法。又原判決於理由欄已就證人陳彩鳳所證
戊○○向其要二萬五千元說要送給大隊長等語，說明如何不足為
採之理由（原判決正本第二十頁），要無理由不備之違法，戊○
○上訴意旨執以指摘，係屬誤會。己○○、戊○○上訴意旨無非
就原審採證認事職權之適法行使及原判決已明白論斷之事項，重
為事實上之爭執，俱非適法之第三審上訴理由。至其等其他上訴
意旨所指各節，並未依據卷內訴訟資料，具體指摘原判決有何違
背法令之情形，核與法律規定得為第三審上訴理由之違法情形不
相適合。應認其等之上訴俱違背法律上之程式，均予駁回。
據上論結，應依刑事訴訟法第三百九十七條、第四百零一條、第
三百九十五條前段，判決如主文。
中    華    民    國  九十九  年    九    月   三十   日
                      最高法院刑事第七庭
                          審判長法官  林  永  茂
                                法官  蘇  振  堂
                                法官  林  立  華
                                法官  蔡  國  在
                                法官  陳  春  秋
本件正本證明與原本無異
                                      書  記  官
中    華    民    國  九十九  年    十    月    七    日
                                                      Q

司法院資訊處製作；財團法人民間司法改革基金會備份。
